最高法院刑事判決　　　　　　九十六年度台上字第一八五八號
上　訴　人　甲○○
上列上訴人因違反森林法案件，不服台灣高等法院台南分院中華
民國九十三年八月十七日第二審判決（九十三年度上訴字第四○
九號，起訴案號：台灣台南地方法院檢察署九十二年度營偵字第
一○九號，第一審及原審判決均誤載為九十二年度偵字第一○九
號），提起上訴，本院判決如下：
    主  文
上訴駁回。
    理  由
按刑事訴訟法第三百七十七條規定，上訴於第三審法院，非以判
決違背法令為理由，不得為之。是提起第三審上訴，應以原判決
違背法令為理由，係屬法定要件。如果上訴理由狀並未依據卷內
訴訟資料，具體指摘原判決不適用何種法則或如何適用不當，或
所指摘原判決違法情事，顯與法律規定得為第三審上訴理由之違
法情形，不相適合時，均應認其上訴為違背法律上之程式，予以
駁回。本件上訴人甲○○上訴意旨略稱：(一)、原判決認上訴人於
民國九十年七月間在大埔事業區第二十林班地之國有經濟林地上
，如原判決附圖（下稱附圖）所示擅自墾殖一‧九三公頃林班地
，但該區龍美工作站關嶺分站巡視員蕭廣遠於警詢中係稱其於九
十年七月間下旬左右，發現上訴人於檳榔樹下種植咖啡，是九十
年七月間，乃發現上訴人已在林地上種植咖啡，真正墾殖之犯罪
時間，則不得而知。況既先有檳榔樹，其後始種咖啡，顯屬竊佔
行為完成後之狀態繼續，原判決竟認九十年七月間為犯罪時間，
其認定事實與卷證資料不符，有違證據法則。又原判決事實欄記
載上訴人在如附圖所示擅自墾殖一‧九三公頃林班地種植咖啡，
但附圖極為複雜，究竟上訴人墾殖之位置在何處，不得而知，附
圖之圖例部分，亦未標明墾殖面積一‧九三公頃，而理由欄則謂
上訴人「占用面積如附圖Ｅ、Ｆ國有經濟林內墾殖咖啡樹」，其
事實與理由互不一致，顯有判決理由矛盾之違法。(二)、原判決認
上訴人占用興建工寮一間，併前已存在於前揭墾殖森林內工寮二
間等情。惟上訴人在警詢已稱其中二間雞寮是上訴人七十四年退
伍後所興建，一間是筍寮，五十八年前就有的。蕭廣遠亦證稱上
訴人之父賴正雄於八十七年十月十五日經查報有案，濫植檳榔樹
，另有擅建工寮三間等語。顯然三間工寮均非在九十年七月間興
建，原判決此部分之事實認定，亦與卷證資料不符。又上訴人之
父於五十九年一月十三日向關嶺工作站申報承租林地，雖所占用
林地之墾殖面積經審查結果，未達造林標準而不予受理。惟龍美
工作站於八十七年間，再辦理清查舊有濫墾地之調查，上訴人之
父占用林地面積為一○‧一九公頃，而上訴人之父七十二年十月
十二日向玉山林區管理處出具切結書，所載墾殖面積為四‧九六
公頃。上訴人係承繼乃父占用林地種植咖啡樹，自始未超越其墾
殖之範圍，且蕭廣遠在偵查中證述九十年所發現植物，皆在八十
七年查報內之面積栽種，復在第一審時證稱種咖啡樹外又種植檳
榔樹，這部分面積沒有變。此項有利上訴人之事證，原審未予採
信，亦未說明不採之理由，有判決不載理由之違法。(三)、蕭廣遠
曾證稱附圖Ｅ部分是在其接任時就有種植柑桔、檳榔，何時占用
無法判定，原判決竟認此部分亦為上訴人於九十年七月間墾殖，
顯有矛盾。溫宗泰於原審證述八十七年僅依報告人之陳述，未到
現場測量或查看，則當時林管處工作站既僅紙上作業，何能證明
日後上訴人墾殖之範圍有無逾越上訴人之父墾殖之範圍？王居中
在原審已證述上訴人墾殖栽種咖啡樹之範圍，均在賴正雄墾殖範
圍內，原判決就此有利上訴人之事證，不予採信，亦未說明理由
；且上訴人在原審曾具狀聲請傳喚證人郭次郎，以證明上訴人之
父七十二年十月十二日切結墾殖之面積，與實際占用之面積不同
，原審未予傳喚，亦未說明不調查之理由，均有判決不載理由之
違法云云。
惟查：原判決綜合全案證據資料，本於事實審法院職權推理之作
用，認定上訴人確有於台南縣東山鄉大埔事業區第二十林班地之
國有經濟林地上，擅自墾殖咖啡樹，占用工寮之犯行，因而撤銷
第一審不當之科刑判決，改判仍論處上訴人於他人森林內，擅自
墾殖、占用罪刑（處有期徒刑六月），已詳細說明其採證認事之
理由。所為論斷，亦俱有卷證資料可資覆按。上訴意旨對原審之
論斷，究有何違背經驗法則或論理法則之違法情形，並未依據卷
內資料，為具體之指摘。且查：蕭廣遠在警詢及偵查中分別證述
其在八十八年三月間交接後，陸續到現場查報，於九十年七月間
發現上訴人在前揭林班地內栽種咖啡樹（見警卷第三頁反面、偵
查卷第十四頁），復在原審經訊以九十年七月間其看到「這些咖
啡樹多大？」時，證稱：「很小」（見原審卷第四九至五○頁）
，則原審據以判斷上訴人係於九十年七月間在前開林班地內擅自
墾殖種植咖啡樹，既係本於卷存證據而為推理，於證據法則自屬
無悖。而附圖已詳加標示上訴人在上開第二十林班地內種植咖啡
樹之相關位置，其圖例欄並註明上訴人之父切結有案濫植竹林地
位置四筆（即Ａ、Ｂ、Ｃ、Ｄ部分，分別為三‧二三公頃、○‧
八四公頃、○‧五六公頃、○‧三三公頃）面積計四‧九六公頃
；上訴人違反森林法擅建工寮、濫植咖啡樹二處（誤載為五處，
即Ｅ、Ｆ部分，分別為一‧八七公頃、○‧二四公頃）面積計二
‧一一公頃；上訴人之父切結有案濫植竹林地和上訴人違反森林
法重疊位置（即Ｂ、Ｅ交相重疊部分）面積計○‧一八公頃。而
依上所載扣除該重疊部分，上訴人擅自墾殖咖啡樹及占用工寮之
面積即為一‧九三公頃，與事實之記載及理由之說明均相一致，
並無不明確或互有歧異之情形。又蕭廣遠在第一審證稱：「我們
移送的三間工寮，工寮有兩間破損，另外一間有翻修，這間他們
從事商業行為，……其中一間有商業行為是九十年蓋的」，嗣上
訴人經訊以：「對證人所述有何意見？」時，亦稱：「沒有錯」
（見一審卷第二六至二七頁）；而依卷附工寮照片所示，其中一
間之外觀係新建完成，內部（掛有丹品咖啡園匾牌）亦設有供人
品嘗咖啡之嶄新吧檯、桌椅等相關設備（見偵查卷第三六頁、一
審卷第三三頁上側及第三六頁上側），則原判決認上訴人「占用
興建工寮一間，併前已存在於前揭墾殖森林內工寮二間供墾殖之
用」，與卷證資料即無不合。再者，證據之取捨及證據之證明力
如何，由事實審法院依其調查證據所得心證，本其確信自由判斷
，茍不違反論理法則或經驗法則，即難遽指違法。蕭廣遠除於第
一審證述：「被告（上訴人）種植的咖啡樹、工寮都不在承租範
圍內」（見一審卷第二五頁）外，復於原審經詰以：「現在咖啡
樹是否種在檳榔樹下方？」及「被告（上訴人）種植的咖啡樹是
否在他父親耕作的範圍內？」時，分別陳稱：「沒有」、「不是
」，同時供證：「我以前說沒有增加那是在移送後沒有增加，沒
有擴大」各等語（見原審卷第五二至五三頁）；巡山員溫宗泰在
原審亦證述：上訴人之父於八十七年十一月、十二月申報種植作
物五筆，只有龍眼、檳榔、茶而已，並沒有咖啡，當時並沒有種
咖啡樹（見原審卷第八五頁）；上訴人於原審復自白其有於九十
年七月間，在前揭第二十林班地之國有經濟林地上，擅自墾殖而
種植咖啡樹，並占用興建工寮一間，併前已存在於前揭墾殖森林
內工寮二間供墾殖之用等情屬實（見原審卷第八九頁）。則原審
以蕭廣遠、溫宗泰前揭證詞為可採信，並據以認定上開林班地內
之咖啡樹係上訴人於九十年七月間擅自墾殖，而非其父於八十八
年之前所種植，要屬事實審法院採證認事職權之行使，難謂有違
證據法則或判決不載理由之違法。茲上訴意旨對原審此部分之論
斷，既亦未依據卷內資料，具體指摘有如何違背法令之情形，徒
然斷取蕭廣遠在偵查中所為種植面積前後有無增加之不完整供述
，據以指摘原判決未依蕭廣遠該項證述為咖啡樹係上訴人之父所
種之判斷，即為違法云云，係以自己之說詞，對原審採證認事之
適法職權行使，并已於判決內說明之事項，漫事指摘，復為單純
之事實上爭辯，難認係適法之第三審上訴理由。至蕭廣遠於原審
固陳稱：「Ｅ部分是我接任就有種植柑桔、檳榔，何時占用無法
判定」云云，惟Ｅ部分其中○‧一八公頃係與Ｂ部分重疊，依卷
附八十七年濫墾地清理調查之明細表所載（見原審卷第九五至九
七頁），上訴人之父於同年十一月、十二月申報之作物，其中確
有柑桔及檳榔，蕭廣遠既於八十八年三月接任該區巡視員職務，
其前揭所述，自屬上訴人之父於該重疊部分所為之墾殖，原判決
認附圖Ｅ（扣除重疊部分）、Ｆ部分之咖啡樹係上訴人於九十年
七月間擅自墾殖，即無矛盾可言。而原判決既採用蕭廣遠、溫宗
泰之證言，為認定上訴人確有上開擅自種植咖啡樹犯行之論證，
當然排除證人王居中於原審所為上訴人栽種咖啡樹均在其父墾殖
範圍內之證詞，原審對此部分雖漏未說明其併為不可採取之理由
，因尚不足以動搖原判決認定犯罪事實之基礎，於判決自不生影
響，依刑事訴訟法第三百八十條規定，尚難據為適法之第三審上
訴理由。另原審於最後審判期日依職權傳喚蕭廣遠及依上訴人之
聲請傳喚溫宗泰到場調查後，認上訴人於前揭林班地內擅自墾殖
、占用之事實已臻明瞭，無須再行傳喚郭次郎，以調查有關上訴
人之父於七十二年十月十二日切結墾殖面積之情形，而未予傳喚
，按之刑事訴訟法第一百六十三條之二第二項第三款之規定，尚
無不合；況原審審判期日，審判長於行言詞辯論前，詢以「尚有
何證據請求調查？」時，上訴人及其辯護人亦均答稱：「無」，
經記明筆錄在卷（見原審卷第八九頁），則原審對此未再為無益
之調查，即令未於判決內併予敘明，亦無違法。上訴意旨，非依
卷內資料執為指摘，徒憑主觀片面之說詞漫為事實之爭執，顯與
法律規定得為第三審上訴理由之違法情形，不相適合。其上訴違
背法律上之程式，應予駁回。
據上論結，應依刑事訴訟法第三百九十五條前段，判決如主文。
中    華    民    國  九十六  年    四    月   十二   日
                      最高法院刑事第十庭
                          審判長法官  謝  俊  雄
                                法官  陳  世  雄
                                法官  魏  新  和
                                法官  吳  信  銘
                                法官  徐  文  亮
      本件正本證明與原本無異
                                      書  記  官
中    華    民    國  九十六  年    四    月   十八   日
                                                      Ｋ
